---
title: Presidenta?
author: "Fernando Náufel"
date: now
date-format: "DD/MM/YYYY HH:mm"
lang: pt

#bibliography: bibliography.bib
csl: universidade-do-porto-faculdade-de-engenharia-chicago-pt-crono.csl

format:
  html:
    toc: true  
    toc-depth: 3
    number-depth: 3
    theme: 
      - journal
      - _custom.scss
    link-external-icon: true
    link-external-newwindow: true
    link-external-filter: ^(?:http:|https:)\/\/fnaufel\.github\.io
    df-print: paged
    code-link: true
    code-copy: true
    code-tools: true
    self-contained: true
---

# Setup

```{r setup}
source('_setup.R')
```


# Dados

Arquivo `br-utf8.txt`, obtido de <https://www.ime.usp.br/~pf/dicios/> em 22/12/2023.


# Leitura

```{r}
df_all <- read_csv(
  '../word-lists/br-utf8.txt',
  col_names = 'palavra'
)
```

```{r}
df_all %>% glimpse()
```

Algumas palavras duplicadas, aparentemente todas contendo "ü" antigamente:

```{r}
df_all %>% 
  count(palavra, sort = TRUE) %>% 
  filter(n > 1)
```

Eliminar duplicatas:

```{r}
df_all <- df_all %>% distinct()
```


# Terminando em "ente"

* Advérbios terminados em "mente": "insensivelmente".

* Formas de verbos terminados em "entar": "segmente", "saliente".

* Adjetivos de verbos em "er": "absorvente".

* Outros adjetivos: "saliente".

* Substantivos masculinos sem correspondente feminino: "detergente".

* Substantivos masculinos com feminino "enta": "parente".

::: {.callout-note}

## Por eliminação

O objetivo é justamente achar todos os substantivos masculinos terminados em "ente" com feminino "enta".

Se eliminarmos os outros casos acima, teremos as palavras que queremos.

:::

```{r cache=TRUE}
df_ente <- df_all %>% 
  filter(str_detect(palavra, 'ente$'))
```

```{r}
df_ente %>% slice_sample(n = 10)
```

```{r}
df_ente
```


# Terminados em "enta"

* Cerca de $150$.

* Femininos de adjetivos terminados em "ento": "briguenta".

* Formas de verbos terminados em "entar": "enfrenta".

* Substantivos femininos de "...ente": "parenta".

* Substantivos femininos sem correspondente masculino: "ferramenta".

* Numerais: "quarenta".

```{r cache=TRUE}
df_enta <- df_all %>% 
  filter(str_detect(palavra, 'enta$'))
```

```{r}
df_enta %>% slice_sample(n = 10)
```

```{r}
df_enta
```


# Função para comparar palavras com mesmo radical

```{r}
pares <- function(
  df,
  padrao1, 
  padrao2,
  apenas_pares = TRUE
) {
  
  df1 <- df %>% 
    filter(str_detect(palavra, padrao1)) %>% 
    separate_wider_regex(
      palavra,
      patterns = c(
        'radical' = '.*',
        'final1'  = padrao1
      )
    )
  
  df2 <- df %>% 
    filter(str_detect(palavra, padrao2)) %>% 
    separate_wider_regex(
      palavra,
      patterns = c(
        'radical' = '.*',
        'final2'  = padrao2
      )
    )

  if (apenas_pares) {
    rv <- inner_join(
      df1, df2,
      by = 'radical'
    ) 
  } else {
    rv <- full_join(
      df1, df2,
      by = 'radical'
    ) 
  }
  
  rv %>% 
    mutate(palavra = paste0(radical, final1)) %>% 
    arrange(radical)
  
}
```


# ...ente / ...enta

Vamos começar com os pares que são candidatos:

```{r}
df_candidatos <-  df_all %>% pares('ente$', 'enta$')
```

```{r}
df_candidatos
```


# ...mente / ...menta 

```{r}
df_all %>% pares('mente$', 'menta$')
```

Nenhum destes pares satisfaz nosso critério.

Então, podemos eliminar todas as palavras terminadas em "mente":

```{r}
df <- df_candidatos %>% 
  filter(
    !str_detect(palavra, 'mente$')
  )
```

```{r}
df
```


# ...entar / ...ente

```{r}
df_ente_entar <- df_all %>% pares('ente$', 'entar$')
df_ente_entar
```

De novo, nenhum satisfaz nosso critério. Eliminar:

```{r}
df_candidatos <- df_candidatos %>% 
  filter((palavra %in% df_ente_entar$palavra))
```

```{r}
df_candidatos
```


::: {.callout-important}

## Ela estava *ausenta?

Estamos procurando substantivos terminados em "ente" com feminino em "enta". Mas qual é a situação para adjetivos terminados em "ente"?

Parece que não há nenhum que forme feminino em "enta".

A pergunta natural é: todo adjetivo tem a mesma forma que o substantivo correspondente? 

Se sim, o substantivo forma o feminino como?

"Ausente" seria um exemplo?

* Os ausentes não terão direito ao bônus.
* As *ausentas não terão direito ao bônus.

"Paciente" é outro substantivo:

* O paciente foi atendido.
* A *pacienta foi atendida. 

Exemplos de substantivos:

* ascendente
* descendente
* paciente

Exemplos de adjetivos que podem ser substantivados:

* ausente
* inocente

:::


## ...ente / ...er

```{r}
df_ente_er <- df_all %>% pares('ente$', 'er$')
df_ente_er
```
